---
title: "Penerapan Algoritma Arima dalam Harga Saham BBRI"
author: "Yudha H Tejaningrat"
date: "6 Desember 2023"
output:
  pdf_document:
    toc: true
  word_document:
    toc: true
---

```{r setup, echo=T, include=FALSE}
knitr::opts_chunk$set(echo = TRUE)
library(quantmod)
library(forecast)
library(tseries)
library(Metrics)
library(tibbletime)
library(dplyr)
library(fpp3)
library(ggplot2)
library(gridExtra)
library(knitr)
library(lmtest)
library(moments)
getSymbols('BBRI.JK', periodicity='monthly', from="2007-01-01", to="2023-10-31")
```

# Pengantar

Laporan singkat ini merupakan eksplorasi penggunaan analisis runtun waktu
dengan algoritma Arima dalam menghitung harga saham BBRI.

# Data

Berikut _summary_ data yang digunakan dalam penyusunan.

```{r summary_data, echo=T, warning=F}
summary(BBRI.JK)
head(BBRI.JK, n=5)
```

```{r dataset_close, echo=T}
dataset = Cl(BBRI.JK) %>% as.data.frame()
dataset_close = data.frame(tanggal=as.Date(row.names(dataset)),
                           tutup=dataset[,1])
head(dataset_close)
```


```{r training, echo=T}
training = as_tbl_time(dataset_close, index = tanggal) %>%   filter_time('2007' ~ '2022')
training
```

```{r testing, echo=T}
testing = as_tbl_time(dataset_close, index = tanggal) %>%   filter_time('2023' ~ '2023')
testing
```

Dan berikut diagram _plot_ dari data tersebut.

```{r tsplot_data, echo=T, warning=F}
ts.plot(training$tutup, col="blue", ylab="Harga Saham (Penutupan)", xlab="Bulan ke-n",
        main="Data Runtun Waktu Bulanan")
# Ubah tanggal menjadi bulan
training$bulan <- format(training$tanggal, "%m")
# Ubah tanggal menjadi tahun
training$tahun <- format(training$tanggal, "%Y")
# Buat boxplot bulanan
boxplot(tutup ~ bulan, data=training, col="blue", 
        main="Boxplot Harga Bulanan", xlab="Bulan", ylab="Harga Penutup")
# Buat boxplot tahunan
boxplot(tutup ~ tahun, data=training, col="blue", 
        main="Boxplot Harga Tahunan", xlab="Tahun", ylab="Harga Penutup")
boxplot(dataset_close$tutup, col="blue", title=FALSE, cex=0.5, pch=19,
        main="Boxplot Harga Bulanan")
```

# Pengujian terhadap Data

Sebelum dilakukan estimasi, dilakukan beberapa pengujian terhadap data.

## Dickey-Fuller Unit-Root Test

Berikut hasil pengujian menggunakan Augmented Dickey-Fuller
dengan fungsi __adf.test__ dari paket __tseries__.

```{r adftest, echo=T, warning=F}
adf.test(training$tutup)
```

## Uji Autokolerasi

Berikut hasil pengujian menggunakan Autokorelasi menggunakan
fungsi __Acf__ dan __Pacf__ dari paket __forecast__.

```{r actest, eval=FALSE, warning=FALSE, include=FALSE}
#par(mfrow = c(2,1))
#ts.plot(dataset_close$tutup, col="blue", ylab="Harga Saham (Penutupan)", xlab="Bulan ke-n",
#        main="Data Runtun Waktu Bulanan")
par(mfrow = c(1,2))
Acf(training$tutup, na.action = na.pass)
Pacf(training$tutup, na.action = na.pass)
```

```{r eval=FALSE, include=FALSE}
# Plot time series, ACF, dan PACF dalam satu gambar
#par(mfrow = c(2, 1), mar = c(4, 4, 2, 1), oma = c(0, 0, 2, 0))
par(mfrow = c(1, 2), mar = c(4, 4, 2, 1), oma = c(0, 0, 2, 0))
ts.plot(training$tutup, col="blue", ylab="Harga Saham (Penutupan)", xlab="Bulan ke-n",
        main="Data Runtun Waktu Bulanan")
Acf(training$tutup, na.action = na.pass, main="Autocorrelation Function (ACF)")
Pacf(training$tutup, na.action = na.pass, main="Partial Autocorrelation Function (PACF)")

# Menambahkan judul keseluruhan
mtext("Time Series Plot, ACF, dan PACF", outer = TRUE, cex = 1.5, font = 2)
```


```{r}
# Plot time series using ggplot2
ts_plot <- ggplot(training, aes(x = tanggal, y = tutup)) +
  geom_line(color = "blue") +
  labs(x = "Tahun - Bulan", y = "Harga Tutup")
acf_plot <- ggAcf(training$tutup) + labs(title="")
pacf_plot <- ggPacf(training$tutup) + labs(title="")
grid.arrange(ts_plot, grid.arrange(acf_plot, pacf_plot, ncol = 2, heights = 1), ncol = 1, heights = c(3, 2))
```

Dalam contoh ini, kita menggunakan dataset yang dihasilkan secara acak dan mengidentifikasi cut off pada ACF. Kami kemudian menentukan ordo MA (q) berdasarkan lag tempat cut off tersebut terjadi.

Pastikan untuk mengganti dataset dengan data deret waktu yang sesuai dengan analisis Anda.

## Differences

Berikut diagram transformasi _differences_ menggunakan fungsi
__diff__ dari data dan log natural data.

```{r diff1, eval=FALSE, warning=FALSE, include=FALSE}
#monthly_diff <- diff(dataset_close$tutup, differences = 1)
#ts.plot(monthly_diff, col="blue",
#        main="Differences(1) of Data")
```

```{r}
monthly_diff = data.frame(tanggal=as.Date(training$tanggal[2:nrow(training)]),
                          tutup=as.numeric(diff(training$tutup, differences = 1)))
# Plot time series using ggplot2
ts_plot <- ggplot(monthly_diff, aes(x = tanggal, y = tutup)) +
  geom_line(color = "blue") +
  labs(title="Differences (1) Harga Tutup", x="Tahun - Bulan", y="Diff(1)")
acf_plot <- ggAcf(monthly_diff$tutup) + labs(title="")
pacf_plot <- ggPacf(monthly_diff$tutup) + labs(title="")
grid.arrange(ts_plot, grid.arrange(acf_plot, pacf_plot, ncol = 2, heights = 1), ncol = 1, heights = c(3, 3))
```

```{r actest_diff, eval=FALSE, warning=FALSE, include=FALSE}
par(mfrow = c(1,2))
Acf(monthly_diff, na.action = na.pass)
Pacf(monthly_diff, na.action = na.pass)
```


```{r actest_diff2, echo=T, warning=F}
monthly_diff2 = data.frame(tanggal=as.Date(training$tanggal[3:nrow(training)]),
                          tutup=as.numeric(diff(training$tutup, differences = 2)))
# Plot time series using ggplot2
ts_plot <- ggplot(monthly_diff2, aes(x = tanggal, y = tutup)) +
  geom_line(color = "blue") +
  labs(title="Differences (2) Harga Tutup", x="Tahun - Bulan", y="Diff(2)")
acf_plot <- ggAcf(monthly_diff2$tutup) + labs(title="")
pacf_plot <- ggPacf(monthly_diff2$tutup) + labs(title="")
grid.arrange(ts_plot, grid.arrange(acf_plot, pacf_plot, ncol = 2, heights = 1), ncol = 1, heights = c(3, 3))
```

# Identifikasi ARMA

## Tanpa Differencing

```{r ordo_ar_p_dari_lag_pacf}
# Plot PACF
pacf_plot <- pacf(training$tutup, main = "Partial Autocorrelation Function (PACF)")
# Tentukan cut off
cut_off <- 2 / sqrt(length(dataset))
# Identifikasi lag pertama di mana PACF melewati cut off
lag_with_cut_off <- which(abs(pacf_plot$acf) < cut_off)[1]
# Tentukan ordo AR (p) berdasarkan lag dengan cut off
order_ar <- lag_with_cut_off - 1
#cat("Order of AR (p):", order_ar, "\n")
```

Karena pada PACF _cut-off_ pada `r cut_off` dan _lag_ adalah `r lag_with_cut_off`, maka ordo untuk AR adalah `r order_ar`.

```{r ordo_ma_q_dari_lag_acf}
# Plot ACF
acf_plot <- acf(training$tutup, main = "Autocorrelation Function (ACF)")
# Tentukan cut off
cut_off <- 2 / sqrt(length(training))
# Identifikasi lag pertama di mana ACF melewati cut off
lag_with_cut_off <- which(abs(acf_plot$acf) < cut_off)[1]
# Tentukan ordo MA (q) berdasarkan lag dengan cut off
order_ma <- lag_with_cut_off - 1
#cat("Order of MA (q):", order_ma, "\n")
```

Karena pada ACF _cut-off_ pada `r cut_off` dan _lag_ adalah `r lag_with_cut_off`, maka ordo untuk MA adalah `r order_ma`.

Sehingga saran model ARIMA adalah ARIMA( `r order_ar` , 0, `r order_ma` ).

## Differencing 1

```{r d1_ordo_ar_p_dari_lag_pacf}
# Plot PACF
pacf_plot <- pacf(monthly_diff$tutup, main = "Partial Autocorrelation Function (PACF)")
# Tentukan cut off
cut_off <- 2 / sqrt(length(monthly_diff))
# Identifikasi lag pertama di mana PACF melewati cut off
lag_with_cut_off <- which(abs(pacf_plot$acf) < cut_off)[1]
# Tentukan ordo AR (p) berdasarkan lag dengan cut off
order_ar <- lag_with_cut_off - 1
#cat("Order of AR (p):", order_ar, "\n")
```

Karena pada PACF _cut-off_ pada `r cut_off` dan _lag_ adalah `r lag_with_cut_off`, maka ordo untuk AR adalah `r order_ar`.

```{r d1_ordo_ma_q_dari_lag_acf}
# Plot ACF
acf_plot <- acf(monthly_diff$tutup, main = "Autocorrelation Function (ACF)")
# Tentukan cut off
cut_off <- 2 / sqrt(length(monthly_diff))
# Identifikasi lag pertama di mana ACF melewati cut off
lag_with_cut_off <- which(abs(acf_plot$acf) < cut_off)[1]
# Tentukan ordo MA (q) berdasarkan lag dengan cut off
order_ma <- lag_with_cut_off - 1
#cat("Order of MA (q):", order_ma, "\n")
```

Karena pada ACF _cut-off_ pada `r cut_off` dan _lag_ adalah `r lag_with_cut_off`, maka ordo untuk MA adalah `r order_ma`.

Sehingga saran model ARIMA adalah ARIMA( `r order_ar` , 1, `r order_ma` ).

## Differencing 2

```{r d2_ordo_ar_p_dari_lag_pacf}
# Plot PACF
pacf_plot <- pacf(monthly_diff2$tutup, main = "Partial Autocorrelation Function (PACF)")
# Tentukan cut off
cut_off <- 2 / sqrt(length(monthly_diff2))
# Identifikasi lag pertama di mana PACF melewati cut off
lag_with_cut_off <- which(abs(pacf_plot$acf) < cut_off)[1]
# Tentukan ordo AR (p) berdasarkan lag dengan cut off
order_ar <- lag_with_cut_off - 1
#cat("Order of AR (p):", order_ar, "\n")
```

Karena pada PACF _cut-off_ pada `r cut_off` dan _lag_ adalah `r lag_with_cut_off`, maka ordo untuk AR adalah `r order_ar`.

```{r d2_ordo_ma_q_dari_lag_acf}
# Plot ACF
acf_plot <- acf(monthly_diff2$tutup, main = "Autocorrelation Function (ACF)")
# Tentukan cut off
cut_off <- 2 / sqrt(length(monthly_diff2))
# Identifikasi lag pertama di mana ACF melewati cut off
lag_with_cut_off <- which(abs(acf_plot$acf) < cut_off)[1]
# Tentukan ordo MA (q) berdasarkan lag dengan cut off
order_ma <- lag_with_cut_off - 1
#cat("Order of MA (q):", order_ma, "\n")
```

Karena pada ACF _cut-off_ pada `r cut_off` dan _lag_ adalah `r lag_with_cut_off`, maka ordo untuk MA adalah `r order_ma`.

Sehingga saran model ARIMA adalah ARIMA( `r order_ar` , 2, `r order_ma` ).

# Estimasi menggunakan Arima

Berikut data akhir yang akan di test.

```{r return_check, echo=T, warning=F}
actual <- testing
model_cv <- data.frame(model=character(), aic=numeric(), mape_test=numeric(),
                       mae_test=numeric(), rmse_test=numeric())
```

## Auto.ARIMA

```{r arima_auto, echo=T, warning=F}
mfitauto <- auto.arima(training$tutup, seasonal = FALSE, allowdrift = FALSE,
                       max.p = 10, max.d = 3, max.q = 10)
mfcastauto <- forecast(mfitauto, h=10)
plot(mfcastauto, main="Forecasts, Auto.ARIMA")
```

```{r arima_auto_summary, echo=T, warning=F}
summary(mfitauto)
summary(mfcastauto)
```

```{r cv, echo=T, warning=F}
m1 = data.frame(model="auto.arima / arima(1,1,1)", aic=mfitauto$aic,
                mape_test=mape(mfcastauto$mean, actual$tutup),
                mae_test=mae(mfcastauto$mean, actual$tutup),
                rmse_test = rmse(mfcastauto$mean, actual$tutup))
print(t(m1[,2:5]))
```

## ARIMA (0,1,0)

```{r arima_010, echo=T, warning=F}
mfit010 <- arima(training$tutup, order=c(0,1,0))
mfcast010 <- forecast(mfit010, h=10)
plot(mfcast010, main="Forecasts, ARIMA(0,1,0)")
```

```{r arima_010_summary, echo=T, warning=F}
summary(mfit010)
summary(mfcast010)
```

```{r cv010, echo=T, warning=F}
m2 = data.frame(model="arima(0,1,0)", aic=mfit010$aic,
                mape_test=mape(mfcast010$mean, actual$tutup),
                mae_test=mae(mfcast010$mean, actual$tutup),
                rmse_test = rmse(mfcast010$mean, actual$tutup))
print(t(m2[,2:5]))
```

## ARIMA (2,2,1)

```{r arima_221, echo=T, warning=F}
mfit221 <- arima(dataset_close$tutup, order=c(2,2,1))
mfcast221 <- forecast(mfit221, h=10)
plot(mfcast221, main="Forecasts, ARIMA(2,2,1)")
```

```{r arima_221_summary, echo=T, warning=F}
summary(mfit221)
summary(mfcast221)
```

```{r cv221, echo=T, warning=F}
m3 = data.frame(model="arima(2,2,1)", aic=mfit221$aic,
                mape_test=mape(mfcast221$mean, actual$tutup),
                mae_test=mae(mfcast221$mean, actual$tutup),
                rmse_test = rmse(mfcast221$mean, actual$tutup))
print(t(m3[,2:5]))
```

## ARIMA (3,1,3)

```{r arima_313, echo=T, warning=F}
mfit313 <- arima(training$tutup, order=c(3,1,3))
mfcast313 <- forecast(mfit313, h=10)
plot(mfcast313, main="Forecasts, ARIMA(3,1,3)")
```

```{r arima_313_summary, echo=T, warning=F}
summary(mfit313)
summary(mfcast313)
```

```{r cv313, echo=T, warning=F}
m4 = data.frame(model="arima(3,1,3)", aic=mfit313$aic,
                mape_test=mape(mfcast313$mean, actual$tutup),
                mae_test=mae(mfcast313$mean, actual$tutup),
                rmse_test = rmse(mfcast313$mean, actual$tutup))
print(t(m4[,2:5]))
```

## ARIMA (7,3,1)

```{r arima_731, echo=T, warning=F}
mfit731 <- arima(dataset_close$tutup, order=c(7,3,1))
mfcast731 <- forecast(mfit731, h=10)
plot(mfcast731, main="Forecasts, ARIMA(7,3,1)")
```

```{r arima_731_summary, echo=T, warning=F}
summary(mfit731)
summary(mfcast731)
```

```{r cv731, echo=T, warning=F}
m5 = data.frame(model="arima(7,3,1)", aic=mfit731$aic,
                mape_test=mape(mfcast731$mean, actual$tutup),
                mae_test=mae(mfcast731$mean, actual$tutup),
                rmse_test = rmse(mfcast731$mean, actual$tutup))
print(t(m5[,2:5]))
```

## Uji Model ARIMA Tambahan

```{r arima_211, echo=T, warning=F}
mfit211 <- arima(training$tutup, order=c(2,1,1))
mfcast211 <- forecast(mfit211, h=10)
m6 = data.frame(model="arima(2,1,1)", aic=mfit211$aic,
                mape_test=mape(mfcast211$mean, actual$tutup),
                mae_test=mae(mfcast211$mean, actual$tutup),
                rmse_test = rmse(mfcast211$mean, actual$tutup))
print(t(m6[,2:5]))
```

```{r arima_212, echo=T, warning=F}
mfit212 <- arima(training$tutup, order=c(2,1,2))
mfcast212 <- forecast(mfit212, h=10)
m7 = data.frame(model="arima(2,1,2)", aic=mfit212$aic,
                mape_test=mape(mfcast212$mean, actual$tutup),
                mae_test=mae(mfcast212$mean, actual$tutup),
                rmse_test = rmse(mfcast212$mean, actual$tutup))
print(t(m7[,2:5]))
```

```{r arima_213, echo=T, warning=F}
mfit213 <- arima(training$tutup, order=c(2,1,3))
mfcast213 <- forecast(mfit213, h=10)
m8 = data.frame(model="arima(2,1,3)", aic=mfit213$aic,
                mape_test=mape(mfcast213$mean, actual$tutup),
                mae_test=mae(mfcast213$mean, actual$tutup),
                rmse_test = rmse(mfcast213$mean, actual$tutup))
print(t(m8[,2:5]))
```

```{r arima_311, echo=T, warning=F}
mfit311 <- arima(training$tutup, order=c(3,1,1))
mfcast311 <- forecast(mfit311, h=10)
m9 = data.frame(model="arima(3,1,1)", aic=mfit311$aic,
                mape_test=mape(mfcast311$mean, actual$tutup),
                mae_test=mae(mfcast311$mean, actual$tutup),
                rmse_test = rmse(mfcast311$mean, actual$tutup))
print(t(m9[,2:5]))
```

```{r arima_312, echo=T, warning=F}
mfit312 <- arima(training$tutup, order=c(3,1,2))
mfcast312 <- forecast(mfit312, h=10)
m10 = data.frame(model="arima(3,1,2)", aic=mfit312$aic,
                mape_test=mape(mfcast312$mean, actual$tutup),
                mae_test=mae(mfcast312$mean, actual$tutup),
                rmse_test = rmse(mfcast312$mean, actual$tutup))
print(t(m10[,2:5]))
```

```{r arima_112, echo=T, warning=F}
mfit112 <- arima(training$tutup, order=c(1,1,2))
mfcast112 <- forecast(mfit112, h=10)
m11 = data.frame(model="arima(1,1,2)", aic=mfit112$aic,
                mape_test=mape(mfcast112$mean, actual$tutup),
                mae_test=mae(mfcast112$mean, actual$tutup),
                rmse_test = rmse(mfcast112$mean, actual$tutup))
print(t(m11[,2:5]))
```

```{r arima_113, echo=T, warning=F}
mfit113 <- arima(training$tutup, order=c(1,1,3))
mfcast113 <- forecast(mfit113, h=10)
m12 = data.frame(model="arima(1,1,3)", aic=mfit113$aic,
                mape_test=mape(mfcast113$mean, actual$tutup),
                mae_test=mae(mfcast113$mean, actual$tutup),
                rmse_test = rmse(mfcast113$mean, actual$tutup))
print(t(m12[,2:5]))
```

```{r arima_411, echo=T, warning=F}
mfit411 <- arima(training$tutup, order=c(4,1,1))
mfcast411 <- forecast(mfit411, h=10)
m13 = data.frame(model="arima(4,1,1)", aic=mfit411$aic,
                mape_test=mape(mfcast411$mean, actual$tutup),
                mae_test=mae(mfcast411$mean, actual$tutup),
                rmse_test = rmse(mfcast411$mean, actual$tutup))
print(t(m13[,2:5]))
```

```{r arima_412, echo=T, warning=F}
mfit412 <- arima(training$tutup, order=c(4,1,2))
mfcast412 <- forecast(mfit412, h=10)
m14 = data.frame(model="arima(4,1,2)", aic=mfit412$aic,
                mape_test=mape(mfcast412$mean, actual$tutup),
                mae_test=mae(mfcast412$mean, actual$tutup),
                rmse_test = rmse(mfcast412$mean, actual$tutup))
print(t(m14[,2:5]))
```

```{r arima_413, echo=T, warning=F}
mfit413 <- arima(training$tutup, order=c(4,1,3))
mfcast413 <- forecast(mfit413, h=10)
m15 = data.frame(model="arima(4,1,3)", aic=mfit413$aic,
                mape_test=mape(mfcast413$mean, actual$tutup),
                mae_test=mae(mfcast413$mean, actual$tutup),
                rmse_test = rmse(mfcast413$mean, actual$tutup))
print(t(m15[,2:5]))
```

```{r arima_414, echo=T, warning=F}
mfit414 <- arima(training$tutup, order=c(4,1,4))
mfcast414 <- forecast(mfit414, h=10)
m16 = data.frame(model="arima(4,1,4)", aic=mfit414$aic,
                mape_test=mape(mfcast414$mean, actual$tutup),
                mae_test=mae(mfcast414$mean, actual$tutup),
                rmse_test = rmse(mfcast414$mean, actual$tutup))
print(t(m16[,2:5]))
```


# Kesimpulan

## Model Terbaik

```{r, echo=T}
eval = rbind(model_cv, m1, m2, m3, m11, m12, m6, m7, m8, 
             m9, m10, m4, m5, m13, m14, m15, m16)
kable(eval)
```

```{r}
summary(mfcast313$model)
```

## Diagnostik 

```{r}
#coeftest(mfcast313)
```

```{r residual_model}
residuals = mfit313$residuals
```

```{r normality_test}
shapiro.test(residuals)
```

```{r stationary_test}
adf.test(residuals)
```

```{r heterokedasticity_test}
model <- lm(residuals^2 ~ seq_along(residuals))
bptest(model)
```

```{r autocorrelation_test}
Box.test(residuals)
```

```{r error_forecast_test}
plot(residuals ~ time(residuals), main = "Residuals vs Time", ylab = "Residuals")
```

```{r}
par(mfrow = c(1,2))
hist(residuals, main = "Histogram of Residuals", xlab = "Residuals")
qqnorm(residuals)
qqline(residuals)
```

```{r outlier_test}
influence.measures(lm(residuals ~ 1))
```

```{r whitenoise_test}
acf(residuals, lag.max = 20)
```


```{r}
# Uji Autokorelasi Residuals (ACF1)
Box.test(residuals, lag = 1, type = "Ljung-Box")
```

```{r}
checkresiduals(mfcast313)
```

## Peramalan

```{r echo=TRUE, warning=FALSE}
dataset$tutup = dataset_close$tutup
row.names(dataset) = as.Date(dataset_close$tanggal)
mfit_eval <- arima(dataset$tutup, order=c(3,1,3))
summary(mfit_eval)
```

```{r echo=TRUE, warning=FALSE}
mfcast_eval <- forecast(mfit_eval, h=8)
plot(mfcast_eval, xlim = c(length(dataset_close$tutup) - 20, length(dataset_close$tutup) + 8))
```

```{r}
summary(mfcast_eval)
```
